ACORDAO-COMPLETO-2349623

ACÓRDÃO 1590/2019 ATA 25/2019 - PLENÁRIO

VISTO, relatado e discutido este recurso de revisão, interposto por Armando Batalha de Góis, ex-prefeito municipal de São Cristóvão/SE, em face do Acórdão 7546/2010-TCU-Segunda Câmara.
	ACORDAM os ministros do Tribunal de Contas da União, reunidos em sessão do Plenário, diante das razões expostas pela relatora, e com fundamento nos artigos 32, inciso III, e 35 da Lei 8.443/1992, em:
		9.1. conhecer do recurso de revisão e dar-lhe provimento; 
		9.2. excluir a responsabilidade de Armando Batalha de Góis e, por conseguinte, seu nome dos subitens 9.1, 9.4, 9.5, 9.6 e 9.7 do Acórdão 7546/2010-TCU-Segunda Câmara;
9.3. tornar insubsistente o subitem 9.8 do Acórdão 7546/2010-TCU-Segunda Câmara;
	9.4. dar ciência deste acórdão ao recorrente e ao procurador-chefe da Procuradoria da República no Estado de Sergipe.

Recurso de revisão contra decisão que julgou as contas do recorrente irregulares com condenação ao pagamento de débito e imputação de multa, em decorrência de irregularidades na execução de convênios celebrados pelo município de São Cristóvão/SE.

município de São Cristóvão/SE.

3. Recorrente: Armando Batalha de Góis (CPF XXX.577.705-XX).

13.1. Ministros presentes: José Mucio Monteiro (Presidente), Walton Alencar Rodrigues (Revisor), Benjamin Zymler, Aroldo Cedraz, Raimundo Carreiro, Ana Arraes (Relatora) e Bruno Dantas.
13.2. Ministros-Substitutos convocados: Augusto Sherman Cavalcanti e Marcos Bemquerer Costa.
13.3. Ministros-Substitutos presentes: André Luís de Carvalho e Weder de Oliveira.

ELDER OLIVEIRA BARRETO

ANA ARRAES

ministro Benjamin Zymler.

Trata-se de recurso de revisão interposto por Armando Batalha de Gois, ex-prefeito de São Cristóvão/SE, contra o Acórdão 7546/2010-TCU-Segunda Câmara, que julgou suas contas irregulares, o condenando solidariamente com outros responsáveis em débito e aplicando-lhe a multa prevista no art. 57 da Lei 8.443/1992, em decorrência de irregularidades na execução dos Convênios 126/1998 e 535/1997 celebrados, respectivamente, com os Ministérios da Cultura e do Meio Ambiente.
2. 	A decisão recorrida, no que interessa ao exame do presente recurso, foi exarada nos seguintes termos:
	"9.1. rejeitar parcialmente as alegações de defesa de Armando Batalha de Góis, ex-prefeito do município de São Cristóvão/SE, e Elder Oliveira Barreto, Maria Denise Mateus da Silva e Elza do Nascimento, ex-membros da comissão permanente de licitação do município de São Cristóvão/SE;
	9.2 rejeitar parcialmente as alegações de defesa da empresa Catec Construções e Aluguéis de Equipamentos e Tecnologia Ltda.;
	9.3 considerar revel a empresa ANL Comércio e Representações Ltda., nos termos do art. 12, § 3º, da Lei 8.443/1992;
	9.4. com fulcro nos arts. 1º, inciso I; 16, inciso III, alínea 'c'; 19 e 23, inciso III, da Lei 8.443/1992, julgar irregulares as contas de Armando Batalha de Góis, Elder Oliveira Barreto, Maria Denise Mateus da Silva e Elza do Nascimento;
	9.5. condenar Armando Batalha de Góis, Elder Oliveira Barreto, Maria Denise Mateus da Silva, Elza do Nascimento e a empresa ANL Comércio e Representações Ltda., solidariamente, ao pagamento do débito abaixo identificado acrescido de correção monetária e juros de mora, calculados a partir da data indicada, até a data do efetivo recolhimento, na forma prevista na legislação em vigor: 
	Irregularidade
	Valor R$
	Data de referência

	Superfaturamento no fornecimento de livros licitados no Convite 30/98, com recursos do Convênio 126/1998-SPC
	8.030,72
	14/08/1998

	9.6. condenar Armando Batalha de Góis e a empresa Catec Construções e Aluguéis de Equipamentos e Tecnologia Ltda., solidariamente, ao pagamento dos débitos abaixo identificados acrescidos de correção monetária e juros de mora, calculados a partir da data indicada, até a data do efetivo recolhimento, na forma prevista na legislação em vigor: 
	Irregularidade
	Valor R$
	Data de referência

	Pagamento dos itens lastro de pedra e alvenaria de pedra em quantitativos superiores aos executados no âmbito do Convênio 535/1997. 
	64.072,29
	07/08/1998

	Cobrança de serviços não executados, configurada pelo pagamento, sem contraprestação, dos serviços referentes aos itens demolição e desapropriação da margem do canal, relativos ao Convênio 535/1997.
	23.206,82
	07/08/1998

	9.7. nos termos do art. 214, inciso III, do Regimento Interno, fixar o prazo de 15 (quinze) dias, a contar da notificação, para que Armando Batalha de Góis, Elder Oliveira Barreto, Maria Denise Mateus da Silva, Elza do Nascimento e as empresas ANL Comércio e Representações Ltda. e Catec Construções e Aluguéis de Equipamentos e Tecnologia Ltda. comprovem, perante o Tribunal, o recolhimento dos respectivos débitos aos cofres do Tesouro Nacional;
	9.8. aplicar a Armando Batalha de Góis a multa prevista no art. 57 da Lei 8.443/1992, no valor de R$ 7.000,00 (sete mil reais) , fixando-lhe o prazo de 15 (quinze) dias, a contar da notificação, para que comprove, perante o tribunal, o recolhimento da referida quantia aos cofres do Tesouro Nacional, atualizada monetariamente a partir do término do prazo ora fixado, até a data do efetivo recolhimento, na forma da legislação em vigor;
	9.9. aplicar a Elder Oliveira Barreto, Maria Denise Mateus da Silva e Elza do Nascimento, individualmente, a multa prevista no art. 57 da Lei 8.443/1992, no valor de R$ 2.000,00 (dois mil reais) , fixando-lhes o prazo de 15 (quinze) dias, a contar da notificação, para que comprovem, perante o tribunal, o recolhimento da referida quantia aos cofres do Tesouro Nacional, atualizada monetariamente a partir do término do prazo ora fixado, até a data do efetivo recolhimento, na forma da legislação em vigor;
	9.10. aplicar às empresas ANL Comércio e Representações Ltda. e Catec Construções e Aluguéis de Equipamentos e Tecnologia Ltda., individualmente, a multa prevista no art. 57 da Lei 8.443/1992, nos valores, respectivamente, de R$ 2.000,00 (dois mil reais) e R$ 5.000,00 (cinco mil reais) , fixando-lhes o prazo de 15 (quinze) dias, a contar da notificação, para que comprovem, perante o tribunal, o recolhimento da referida quantia aos cofres do Tesouro Nacional, atualizada monetariamente a partir do término do prazo ora fixado, até a data do efetivo recolhimento, na forma da legislação em vigor;
 	9.11. autorizar a cobrança judicial das dívidas, caso não atendida a notificação, nos termos do art. 28, inciso II, da Lei 8.443/1992; e 
	9.12 remeter cópia do acórdão, bem como do relatório e do voto que o fundamentam, ao Procurador-Chefe da Procuradoria da República no Estado de Sergipe, nos termos do art. 16, § 3º, da Lei 8.443/1992."
3.	Transcrevo, a seguir, com correções de forma, excertos da análise dos argumentos aduzidos pelo recorrente, consoante consignado na instrução elaborada por auditor da Secretaria de Recursos (Serur) :
	"EXAME TÉCNICO
	Argumentos
	5. Aduz que, quanto ao Convênio 535/1997, firmado com o Ministério do Meio Ambiente, (...) lastreou a regularidade da sua conduta em laudos periciais e pareceres técnicos, os quais iam de encontro às conclusões da Secex/SE, argumentando que as obras foram realizadas, atentando para as necessidades prementes e as possibilidades do momento. Ainda assim, (...) suas alegações foram refutadas, e o recorrente foi condenado.
	6. Assevera que, diferente da análise procedida no âmbito judicial, cuja sentença absolutória fundamenta o presente recurso, administrativamente olvidou-se por completo da ausência dos elementos subjetivos que, se presentes, seriam capazes de macular a conduta do gestor público. Afirma que a conduta do recorrente, embora objetivamente escorreita e amparada em laudo técnico refutado pelo TCU, é também subjetivamente irretorquível.
	7. Argumenta que a responsabilidade no TCU é subjetiva, sendo necessário que se demonstre nos autos que determinada pessoa agiu com dolo ou culpa, para que se possa responsabilizá-la. Anota que, conforme apontado pelo juiz do processo judicial, o réu, aqui recorrente, não poderia ter sido condenado nas penas do tipo em que fora denunciado, haja vista a ausência de robustez nas provas colacionadas nos autos com o objetivo de demonstrar que o acusado tinha conhecimento acerca das irregularidades havidas no Convênio 535/1997. Transcreve alguns trechos da sentença como sustento. Afirma que, na esfera penal, sem o dolo, o fato perde a tipicidade. Então, conclui que a perquirição da intenção do recorrente na esfera judicial se deu em forma plena, criteriosa e justa, devendo pesar na apreciação do presente recurso.
	8. Aduz que, no processo judicial, ocorreu a análise detida da intenção do recorrente, pois além de vislumbrada a boa-fé, restou expressamente pontuado que as supostas irregularidades havidas no Convênio 535/1997 não eram de conhecimento do recorrente. Transcreve manifestação do magistrado federal sobre o desconhecimento dos vícios/irregularidades por parte do recorrente. Agrega que não era o recorrente quem lidava diretamente com o andamento e a fiscalização da obra, pois tal função era incumbência dos secretários municipais, em especial o Secretário de Obras do Município de São Cristóvão, Terésio Manuel Chirife Morel, engenheiro civil com quase 50 anos de experiência. Alega que, ao deixar a fiscalização do convênio sob a responsabilidade de um profissional com tanta experiência, resta afastada qualquer alegação de conduta culposa nas modalidades de culpa in eligendo ou in vigilando.
	9. Transcreve depoimentos de Terésio Manuel Chirife Morel e de Antônio Alves Cardoso como sustento. Conclui que, além de não dispor de conhecimento especializado para tanto, a averiguação da regularidade da obra não era atribuição direta do recorrente, demandava conhecimento técnico e era de difícil constatação. Agrega que o próprio Relator do feito, quando da prolação do acórdão recorrido, apontou a dificuldade de constatação do proceder da obra (item 25 do Voto) . Assevera que, se a averiguação do emprego dos itens adquiridos é de difícil constatação para a equipe técnica especializada do TCU, quem dirá para o gestor que não possui conhecimento técnico para isso.
	10. Argumenta que há prova técnica (laudo) , que se caracteriza como prova documental (que ainda não havia sido analisada pelo TCU) , além da prova testemunhal trazida no momento, que pode ser sopesada por esta Corte, as quais contrariam o acórdão recorrido. Como pontuado na sentença (peça 251, pp. 44-51) , mediante análise do relatório de inspeção técnica administrativa (peça 251, pp. 58-84) , verifica-se que, após visita realizada em 22/12/2014, a equipe da Secretaria de Infraestrutura do Município, sob a administração de novo e imparcial gestor, atestou que, no tocante às obras do Convênio 535/1997, houve a desapropriação da margem do canal para a realização das obras, mesmo que a população tenha voltado a construir naquela localidade anos depois. Ainda assim, argumenta que subsistem áreas demolidas e desocupadas às margens do Rio Paramopama, evidenciando o cumprimento dos termos do Convênio 535/1997, questão corroborada pelos moradores da região. Conclui que não subsiste a irregularidade da inexecução da obra, tendo havido a desocupação da área situada às margens do Rio Paramopama e a plena execução do convênio. Cita, como sustento, a conclusão do aludido parecer.
	11. Aduz que, em sua atuação administrativa geral, o prefeito exerce o controle superficial sobre diversas secretarias, o que justifica também a ausência de responsabilidade no que tange à verificação do desenvolver das obras realizadas no município. Para isso, afirma que contava com o apoio da Secretaria de Obras e dos demais servidores públicos municipais.
	12. Afirma não haver como olvidar que as atribuições do prefeito não se resumem a isso, pois a saúde, a educação e todas as suas ramificações demandam igualmente a sua atenção. Alega ser humanamente impossível justificar que o prefeito possa acompanhar in loco e habitualmente a realização de tudo isso. Argumenta que o volume de responsabilidades, processos e recursos financeiros geridos não permitiu ao recorrente checar em detalhe todas as atividades que eram desenvolvidas nas diversas secretarias municipais. Conclui que o gestor médio (homem médio) não teria agido de maneira diferente, confiando na adequada execução das atividades executadas pelo secretariado e pelos servidores. Aduz que não havia como exigir do recorrente que identificasse as falhas ora questionadas, pois isso demandaria que ele agisse acima do que lhe era esperado como agente público.
	13. Afirmando ser preciso observar a necessária segregação de funções, cita precedentes do TCU que considera aplicáveis ao caso concreto (Acórdão 66/1998-TCU-Plenário, Acórdão 1619/2004-TCU-Plenário e Acórdão 2948/2010-TCU-Plenário) . Também argumenta que esta Corte vem decidindo que não cabe aos dirigentes superiores rever todos os atos administrativos praticados por seus subordinados, uma vez que isso acabaria por inviabilizar a gestão como um tudo. Cita o Acórdão 2098/2007-TCU-Primeira Câmara como sustento. Afirma que o mesmo é o entendimento do Supremo Tribunal Federal, que, no julgamento do INQ 3719, ainda que analisando matéria de natureza penal, firmou tese que desborda para todos os ramos do direito.
	14. Alega que o precedente colacionado se amolda perfeitamente ao caso em tela, sendo certo que o recorrente agiu calcado em pareceres de sua equipe que, por sua vez, era qualificada para aferir a regularidade da obra e também do processo licitatório para a aquisição dos itens necessários à criação da biblioteca. Aduz que, nos autos do processo ora em análise, não restou demonstrada sequer a culpa do responsável, razão pela qual sua responsabilização significaria admitir uma responsabilidade objetiva perante o TCU (independente de culpa) , o que não encontra respaldo no ordenamento jurídico. Afirma que, para que haja responsabilização do agente, todos os seus requisitos precisam estar presentes, quais sejam: a) prática de ato ilícito na gestão de recursos federais por agente sob a jurisdição do tribunal, havendo ou não prejuízo ao erário; b) existência de dolo ou culpa como elemento subjetivo da ação; c) existência de nexo de causalidade entre a ação ou a omissão do agente público ou privado e o resultado nocivo observado. Conclui que, caso apenas um desses requisitos não esteja presente, a responsabilidade restará afastada.
	15. Alega ter demonstrado que não há que se falar em conduta dolosa, uma vez que não há qualquer elemento que aponte no sentido de ação do responsável com intuito pré-ordenado de fraudar, sendo certo que, conforme a doutrina especializada, no dolo o agente quer a ação e visa o resultado. De outro lado, alega que a conduta culposa evidencia a inobservância de um dever de cuidado objetivo imposto a todas as pessoas de razoável diligência. Argumenta que não é possível se falar, diante do que consta nos autos, que o responsável teve um desvio de conduta decorrente de falta de cuidado, nem mesmo que sua conduta se afastou do esperado do homem médio. Cita precedente do Superior Tribunal de Justiça, no qual já houve a manifestação sobre a questão da má-fé, tendo sedimentado o entendimento de que esta é premissa para que se caracterize a ilegalidade e a improbidade do ato. Cita, ainda, outro precedente da mesma Corte, onde se faz didática distinção entre o administrador desonesto e o administrador inábil.
	16. Argumenta que errar é inerente do ser humano, e ser desonesto não. No caso dos autos, aduz que, se houve algum erro, o que somente se admite por amor a argumentação, esse ocorreu por culpa e não por dolo. Afirma que dolo não se presume e, nos autos, não há elementos que comprovem a sua existência. Assevera ter demonstrado que o recorrente agiu de acordo com o encaminhamento técnico da área competente para análise do assunto que, por sua vez, afirmou categoricamente que checava com regularidade o andamento das obras realizadas no Rio Paramopama. Alega que, diante do contexto que se apresentava, qualquer outro gestor diligente e cuidadoso (homem médio) tenderia a agir da mesma maneira, confiando nos pareceres emitidos por sua equipe especializada. Afirma, ainda, que a existência de irregularidades na execução da obra não era de fácil detecção, razão pela qual o recorrente não pode ser responsabilizado, visto que não dispõe de capacidade técnica para apurar a regularidade de tudo que gere. Cita o Acórdão 250/2014-TCU-Plenário como sustento.
	17. Afirma que, no caso dos autos, ainda que persista entendimento no sentido de que os entendimentos técnicos eram equivocados, eventuais vícios eram de difícil detecção, logo estar-se-ia diante de excludente de responsabilidade. Menciona que, na apostila utilizada pelo próprio TCU para treinamento de seus servidores, é possível se encontrar um excerto que trata do assunto. Alega, ainda, que a jurisprudência, nesse sentido, é favorável ao recorrente, como se pode observar pelo Acórdão 62/2007-TCU-Segunda Câmara.
	18. A partir de tais considerações, alega que, neste último precedente, em grau de recurso, foi afastada a responsabilidade dos diretores que agiram com base em parecer eivado de vícios, os quais não eram de fácil percepção. Assim, conclui que, caso se entenda que houve vício na execução do Convênio 535/1997, o que somente se admite ante o princípio da eventualidade, visto que restou suficientemente demonstrado que não, é certo que eles não eram de fácil detecção. Aduz que tudo isso corrobora com o fato de que o recorrente agiu de boa-fé o tempo todo.
	19. Ainda assim, verifica que, em nenhuma decisão exarada na presente TCE, houve apreciação ou qualquer juízo de mérito acerca de dolo ou boa-fé por parte do recorrente na execução dos convênios onde as supostas irregularidades foram apontadas. Menciona que o art. 202 do Regimento Interno estabelece o devido processo legal na Corte de Contas, determinando que na oportunidade da resposta à citação, será examinada a ocorrência de boa-fé na conduta do responsável e a inexistência de outra irregularidade nas contas. Argumenta que, caso comprovados esses requisitos, subsistindo débito, o Tribunal deverá proferir acórdão (não é faculdade, a regra regimental afirma que proferirá) no qual rejeita as alegações de defesa e dá ciência o responsável para que, em novo e improrrogável prazo de quinze dias, recolha a importância devida. Na sequência, recorda que o § 4° do art. 202 do Regimento Interno, disciplina que a liquidação tempestiva do débito atualizado monetariamente saneará o processo e o Tribunal julgará as contas regulares com ressalva e dará quitação ao responsável.
	20. Observa que o TCU olvidou a previsão regimental citada nos parágrafos acima. Afirma que, caso tivesse cumprido o estabelecido e apreciado a boa-fé do recorrente, poderia ter havido oportunidade para recolher o débito e, consequentemente, ter suas contas julgadas regulares com ressalva - o que não prejudicaria, por exemplo, seus direitos políticos, pois a regularidade com ressalvas não gera inelegibilidade. Alega que, ao nem sequer valorar a conduta do requerente sob essa ótica, além de desrespeitar o devido processo legal, a decisão ora impugnada impediu que em grau de recurso (recurso de reconsideração no caso de julgamento de processos de contas) , o requerente defendesse a presença de boa-fé e a necessidade de possibilitar-se que recolhesse o débito (prejuízo ao erário quantificado - dentro da doutrina do controle externo da Administração Pública) e tivesse suas contas jugadas regulares com ressalva, preservando seus direitos políticos - que possuem estatura constitucional.
	21. Conclui que esse vício processual precisa ser reconhecido em grau de recurso, para que a decisão recorrida seja anulada. Desse modo, alega que o provimento do presente recurso é medida que se impõe.
	22. Por fim, requer o recebimento e conhecimento do presente recurso, tendo em vista a superveniência de novos documentos que ainda não foram apreciado pelo TCU, a expressa instrução do feito, em face dos direitos políticos do recorrente que se encontram prejudicados em decorrência da decisão recorrida, ainda, que seja procedida a análise da documentação que a este instrui com o consequente provimento do recurso para afastar o julgamento pela irregularidade de suas contas, seja por decisão que julgue suas contas regulares seja por decisão que anule o acórdão recorrido, relativo à responsabilidade do recorrente em relação às supostas irregularidades apontadas nos Convênios 535/1997 e 126/1998.
	Análise
	23. Pelos elementos constantes da peça apresentada pelo recorrente, observa-se que merecem prosperar os argumentos do recorrente, levando ao provimento do presente recurso de revisão, como será analisado a seguir.
	24. Muito embora esta Corte paute sua atuação no princípio da independência das instâncias, considera-se que, especificamente neste caso concreto, pode-se levar em consideração o conteúdo na sentença judicial absolutória trazida à baila pelo recorrente, em função da verossimilhança dos fatos que restaram comprovados naquela assentada, especialmente no que tange à atipicidade da sua conduta irregular e da não caracterização de dolo ou má fé por parte do recorrente, então réu absolvido naquele processo judicial.
	25. Como a responsabilização no TCU é subjetiva, verifica-se que, no presente caso, não restou demonstrado que o recorrente agiu com dolo ou culpa. Além disso, como foi perquirido no processo judicial, as supostas irregularidades havidas no Convênio 535/1997 não eram de conhecimento do recorrente, pois a fiscalização da obra era incumbência dos secretários municipais, em especial o Secretário de Obras do Município de São Cristóvão/SE, não cabendo, neste caso em particular, a tipificação de conduta culposa nas modalidades de culpa in eligendo ou in vigilando.
	26. Por um lado, pode-se reputar como certo que o Relatório de Inspeção Técnica Administrativa (peça 251, pp. 58-84) demonstra, no que se refere às obras do Convênio 535/1997, que houve a desapropriação da margem do canal para a realização das obras, mesmo que a população tenha voltado a construir naquela localidade anos depois. Por outro lado, os diversos precedentes jurisprudenciais do TCU, do STF e do STJ colacionados pelo recorrente e relacionados à segregação de funções sustentam adequadamente a tese de que, apesar de o prefeito exercer o controle superficial sobre a atuação de diversas secretarias sob sua gestão, resta evidenciada a ausência de responsabilidade no que tange à verificação do desenvolvimento de uma ou outra obra pontual realizada no âmbito do município.
	27. Então, usando a teoria do homem médio (gestor médio) , pode-se concluir pela inexigibilidade de conduta diversa por parte do recorrente, pois, no caso concreto, restou evidenciado que era humanamente impossível justificar que o prefeito pudesse acompanhar detalhadamente e passo a passo a realização de todas as atividades das diversas áreas da gestão municipal.
	28. Por seu turno, de fato, não restou demonstrada categoricamente a culpa do responsável, razão pela qual sua responsabilização significaria admitir uma responsabilidade objetiva perante o TCU, o que não possui respaldo no ordenamento jurídico brasileiro. Em caso de dúvida razoável sobre a culpabilidade do agente, é possível aplicar o princípio jurídico do in dubio pro reo.
	29. Tampouco restou demonstrada uma conduta dolosa por parte do recorrente, uma vez que não há elementos que indiquem que ele quis executar a ação objetivando o resultado obtido. Igualmente, não se pode falar, ante o que consta nos autos, que o responsável teve um desvio culposo de conduta decorrente de falta de cuidado, nem mesmo que sua conduta se afastou do esperado do homem médio (gestor médio) , como já se concluiu anteriormente.
	30. Pode-se supor que qualquer outro gestor diligente e cuidadoso (homem médio) tenderia a agir da mesma maneira, confiando nos pareceres emitidos por servidores especializados de sua equipe. Além do mais, pode-se aceitar o argumento de que a existência de irregularidades na execução da obra não era de fácil detecção, razão pela qual o recorrente não pode ser responsabilizado, visto que não dispõe de capacidade técnica para apurar a regularidade de tudo que gere.
	(...) 
	33. Também é pertinente o argumento relativo ao procedimento previsto no art. 202 do RI/TCU, pois caso esta Corte tivesse apreciado a boa-fé do recorrente, poderia ter sido dada ao recorrente a oportunidade para recolher o débito e, consequentemente, ter suas contas julgadas regulares com ressalva, preservando seus direitos políticos.
	CONCLUSÃO
	34. Portanto, em função da pertinência dos argumentos recursais, deve o presente recurso ser conhecido, para que, no mérito, seja-lhe dado provimento, dando ensejo à reforma do Acórdão 7546/2010-TCU-Segunda Câmara, com o fito de afastar a responsabilidade do recorrente.
	PROPOSTA DE ENCAMINHAMENTO
	35. Dado o exposto, submetem-se os autos à consideração superior, propondo:
	a) conhecer do presente recurso de revisão, com fulcro nos arts. 32, inciso III, e 35, inciso III, da Lei 8.443/1992;
	b) excluir a responsabilidade e consequentemente o nome do recorrente dos itens 9.1, 9.4, 9.5, 9.6 e 9.7 do Acórdão 7546/2010-TCU-Segunda Câmara;
	c) tornar insubsistente o item 9.8 do Acórdão 7546/2010-TCU-Segunda Câmara;
	d) comunicar o teor da decisão que vier a ser proferida ao recorrente e aos órgãos concedentes."
4. 	O titular da unidade técnica, após fazer algumas considerações, concordou com a proposta de conhecer do recurso de revisão, para, no mérito, dar-lhe provimento no sentido de excluir o nome do recorrente, Armando Batalha de Góis, dos subitens 9.1, 9.4, 9.5, 9.6 e 9.7 do Acórdão 7546/2010-TCU-Segunda Câmara, julgando suas contas regulares com ressalva.
5. 	O Ministério Público junto ao Tribunal, representado neste processo pelo subprocurador-geral Lucas Rocha Furtado, manifestou-se de acordo com a proposta de encaminhamento da Unidade Técnica nos seguintes termos:
"Este representante do Ministério Público junto ao TCU manifesta-se pelo encaminhamento deste feito nos termos da proposta formulada pela Serur às páginas 6/7 da peça 7, no sentido de que o Tribunal conheça do presente recurso de revisão para, no mérito, dar-lhe provimento e, assim, 'excluir a responsabilidade e consequentemente o nome do recorrente dos subitens 9.1, 9.4, 9.5, 9.6 e 9.7 do Acórdão 7546/2010-TCU-Segunda Câmara' e 'tornar insubsistente o subitem 9.8' daquela deliberação."
	É o relatório.

Elísio de Azevedo Freitas (OAB/DF 18.596) e outros representando Armando Batalha de Góis; Rosemberg Mota Rocha (OAB/SE 5.598) representando Elder Oliveira Barreto, Elza do Nascimento Mendonça, Maria Denize Mateus da Silva.

Subprocurador-geral Lucas Rocha Furtado.

RECURSO DE REVISÃO. TOMADA DE CONTAS ESPECIAL. IRREGULARIDADES NA EXECUÇÃO DE CONVÊNIOS CELEBRADOS ENTRE O MUNICÍPIO DE SÃO CRISTÓVÃO/SE E A FUNASA E OS MINISTÉRIOS DA CULTURA E DO MEIO AMBIENTE. CONTAS IRREGULARES, DÉBITO E MULTA. CONHECIMENTO. PROVIMENTO.

TOMADA DE CONTAS ESPECIAL (TCE)

Secretaria de Recursos - Serur.

Presentes os requisitos de admissibilidade previstos no art. 35 da Lei 8.443/1992, conheço do recurso de revisão interposto por Armando Batalha de Góis, ex-prefeito de São Cristóvão/SE, contra o Acórdão 7546/2010-TCU-Segunda Câmara, relatado pelo ministro Benjamin Zymler, que, entre outros pontos, julgou irregulares as contas especiais do recorrente, o condenando ao pagamento de débitos e lhe imputando multa do art. 57 da Lei 8.443/1992 em decorrência de irregularidades na execução dos Convênios 126/1998 e 535/1997, celebrados, respectivamente, com os Ministérios da Cultura e do Meio Ambiente.
2. 	De forma sintética, são as seguintes as descrições das irregularidades atribuídas ao recorrente, suas datas de ocorrência e respectivos valores dos danos apurados:
	Convênio
	Irregularidade
	Data de Referência
	Valor (R$) 

	Convênio 126/1998 
MinC
	Superfaturamento no fornecimento de livros, adquiridos por meio do Convite 30/1998
	14/08/1998
	8.030,72

	Convênio 535/1997
MMA
	Pagamento dos itens lastro de pedra e alvenaria de pedra em quantitativos superiores aos executados 
	07/08/1998
	64.072,29

		Inexecução dos serviços referentes aos itens demolição e desapropriação da margem do canal
	07/08/1998
	23.206,82

3. 	Em relação aos fatos e à responsabilidade pelas irregularidades acima enumeradas, o recorrente argumentou que:
	a) sua conduta estava lastreada por laudos periciais e pareceres assinados por técnicos qualificados e capacitados para a aferição da regularidade da obra e do processo licitatório, cujo escopo foi a aquisição dos itens necessários à criação da biblioteca;
	b) não ficou cabalmente demonstrado que houve dolo ou culpa de sua parte, uma vez que as provas colacionadas na ação penal juntada aos autos foram suficientes para demonstrar que o recorrente não tinha conhecimento das irregularidades apontadas nas obras (Convênio 535/97) e, portanto, a responsabilização feita pelo acórdão recorrido significou a admissão da modalidade objetiva de responsabilidade, o que não é compatível com o ordenamento jurídico;
	c) não lidava diretamente com o andamento e a fiscalização da obra, pois não dispunha do conhecimento técnico necessário, e que a realização do serviço de engenharia contratado era de difícil constatação, até para especialistas (Convênio 535/97) ;
	d) há evidências de que a desapropriação da margem do canal para a realização das obras efetivamente ocorreu, ainda que a população tenha retornado posteriormente ao local (Convênio 535/97) ;
	e) exigir o acompanhamento in loco das obras excede o esperado de um agente público na condição de prefeito municipal, pois ele cumpriu o dever de cuidado objetivo imposto a todas as pessoas de razoável diligência e sua conduta não se afastou do esperado do homem médio;
	f) há jurisprudência no sentido de que é não é razoável exigir de dirigentes superiores a revisão de todos os atos administrativos praticados por subordinados, pois isso inviabilizaria a gestão (Acórdão 66/1998-TCU-Plenário, Acórdão 1619/2004-TCU-Plenário e Acórdão 2948/2010-TCU-Plenário) ;
	g) a baixa materialidade das irregularidades apontadas (8% do valor total da obra) afastaria seu exame até mesmo por fiscal que tome como base a curva ABC.
4.	Como demonstraram a instrução e os pareceres da unidade técnica e do Ministério Público junto ao TCU, assiste razão ao recorrente ao defender a ausência de fundamento de sua penalização, responsabilização e condenação ao recolhimento do débito pelo Acórdão 7546/2010-TCU-Segunda Câmara. Por esse motivo, acolho os argumentos convergentes e os adoto como parte das presentes razões de decidir, sem prejuízo de algumas considerações a seguir. 
5.	Realmente, a realização do serviço de engenharia contratado era de difícil constatação e acompanhamento até para especialistas, sendo pouco razoável se exigir de um prefeito que o faça com rigor semelhante ou maior.
6.	Frise-se que as irregularidades dizem respeito a suposto pagamento por serviços não realizados no montante financeiro de R$ 23.206,82; pagamentos por quantitativos superiores aos executados da ordem de R$ 64.072,29; e superfaturamento de preços no valor de R$ 8.030,72. As duas primeiras ocorrências em face do Convênio 535/1997 - MMA, com valor global de R$ 1.232.000,00; a terceira relativa ao Convênio 126/1998 - MC, pactuado em R$ 44.444,44. No tocante ao dever de cuidado exigível do ex-prefeito, é de se reconhecer a baixa materialidade das constatações.
7.	Ademais, embora esta Corte paute sua atuação pela independência das instâncias, entendo que, nesse caso, este princípio deve ser sopesado com outros elementos de prova dos autos, pois a sentença judicial absolutória apresentada se arrimou em conjunto probatório robusto, que permitiu a conclusão pela atipicidade da conduta e pela descaracterização de dolo ou má-fé por parte do recorrente. Assim, é possível utilizá-la como novo elemento probatório em favor do responsável, principalmente se levando em consideração a limitação existente a determinados tipos de provas, a exemplo das periciais, segundo as normas procedimentais vigentes nesta Corte. 
8.	Reforço esse meu entendimento, com os seguintes trechos da instrução da Secretaria de Recursos - Serur:
"24. Muito embora esta Corte paute sua atuação no princípio da independência das instâncias, considera-se que, especificamente neste caso concreto, pode-se levar em consideração o conteúdo na sentença judicial absolutória trazida à baila pelo recorrente, em função da verossimilhança dos fatos que restaram comprovados naquela assentada, especialmente no que tange à atipicidade da sua conduta irregular e da não caracterização de dolo ou má fé por parte do recorrente, então réu absolvido naquele processo judicial.
25. Como a responsabilização no TCU é subjetiva, verifica-se que, no presente caso, não restou demonstrado que o recorrente agiu com dolo ou culpa. Além disso, como foi perquirido no processo judicial, as supostas irregularidades havidas no Convênio 535/1997 não eram de conhecimento do recorrente, pois a fiscalização da obra era incumbência dos secretários municipais, em especial o Secretário de Obras do Município de São Cristóvão/SE, não cabendo, neste caso em particular, a tipificação de conduta culposa nas modalidades de culpa in eligendo ou in vigilando."
26. Por um lado, pode-se reputar como certo que o Relatório de Inspeção Técnica Administrativa (peça 251, pp. 58-84) demonstra, no que se refere às obras do Convênio 535/1997, que houve a desapropriação da margem do canal para a realização das obras, mesmo que a população tenha voltado a construir naquela localidade anos depois. Por outro lado, os diversos precedentes jurisprudenciais do TCU, do STF e do STJ colacionados pelo recorrente e relacionados à segregação de funções sustentam adequadamente a tese de que, apesar de o prefeito exercer o controle superficial sobre a atuação de diversas secretarias sob sua gestão, resta evidenciada a ausência de responsabilidade no que tange à verificação do desenvolvimento de uma ou outra obra pontual realizada no âmbito do município.
27. Então, usando a teoria do homem médio (gestor médio) , pode-se concluir pela inexigibilidade de conduta diversa por parte do recorrente, pois, no caso concreto, restou evidenciado que era humanamente impossível justificar que o prefeito pudesse acompanhar detalhadamente e passo a passo a realização de todas as atividades das diversas áreas da gestão municipal.
28. Por seu turno, de fato, não restou demonstrada categoricamente a culpa do responsável, razão pela qual sua responsabilização significaria admitir uma responsabilidade objetiva perante o TCU, o que não possui respaldo no ordenamento jurídico brasileiro. Em caso de dúvida razoável sobre a culpabilidade do agente, é possível aplicar o princípio jurídico do in dubio pro reo." (grifos são do original) 
9.	Em relação ao débito residual de R$ 8.030,72 relativo ao superfaturamento no fornecimento de livros, adquiridos por meio do Convênio 126/1998 - MinC, considerando o baixo valor frente aos débitos discutidos nestas Contas Especiais, da ordem de R$ 1.552.770,00, julgo que, ante os princípios da economia processual e racionalidade administrativa, possa ser, excepcionalmente, excluído da responsabilidade do recorrente.
10.	Ante o exposto, ao endossar as manifestações da unidade técnica e do Ministério Público, VOTO por que o Tribunal adote a deliberação que submeto a sua consideração.
TCU, Sala das Sessões Ministro Luciano Brandão Alves de Souza, em 10 de julho de 2019.
ANA ARRAES 
Relatora